【裁判字號】    89,上,735
【裁判日期】    900130
【裁判案由】    確認債權不存在
【裁判全文】
臺灣高等法院民事判決  八十九年度上字第七三五號
      上  訴  人    乙○○
      上  訴  人    甲○○
      訴訟代理人    王永森律師
      複  代理人    何家怡律師
      上  訴  人    丙○○    .
      被  上訴人    丁○○      住台北縣板橋市○○路○段二九五號
      訴訟代理人    吳超萍律師
      被  上訴人    戊○○      住台北縣板橋市○○路○段二五五巷十號二樓
右當事人間確認債權不存在事件，上訴人對於中華民國八十九年三月八日臺灣台北地
方法院八十八年度重訴字第二五一五號第一審判決，提起上訴，本院判決如左：
    主    文
上訴駁回。
第二審訴訟費用由上訴人連帶負擔。
    事    實
甲、上訴人方面：
壹、甲○○、乙○○方面：
一、聲明：
  (一)原判決關於確認甲○○對乙○○就原判決附表一所示之本票之票據債權不存在部
    分與負擔該部分訴訟費用之判決廢棄。
  (二)右廢棄部分被上訴人在第一審之訴駁回。
  (三)第一審廢棄部分及第二審訴訟費用均由被上訴人負擔。
二、陳述：除與原審判決記載相同者，茲引用之外，補陳略稱：
  (一)本件系爭二百四十萬元本票債權（票號為ＣＨ０８９７９０）確屬真正，是當初
    乙○○因分得父親黃長根房屋而回補之價款，非通謀虛偽意思表示：
  1.本件黃長根所立自書遺囑係伊八十五年二月二十一日親筆所寫乙事，確為兩造所
    不爭執；再由下列事證益證該遺囑確實真正：
  (1)於本院八十九年九月四日審理時，證人黃陳鳳證稱：「（問：黃長根何時過世？
    有寫遺書？）二年前，過世後的財產只有一間房子在台南，是三樓透天的，過世
    後有留遺書，是在他生病時就寫好了，字是他自己寫的．．．」。
  (2)又證人黃英仁亦證稱：「遺書是我岳父自己寫的，財產是分五份，他事先已經分
    好，是在我們大家在時說給我們聽的，乙○○兩份，其餘的各一份。」
  (3)另有對造證人楊蘭惠於原審審理時證稱：「（黃長根之遺囑）實在，那是我們被
    倒三百多萬時候寫的。」
  2.既然黃長根所立遺囑為真正，則依遺囑內容所示，該不動產信託登記於長子乙○
    ○名下，為保障其他受分配者之權益以免百年後徒生紛爭，父親黃長根自會要求
    長子乙○○簽發本票以資憑據；況本案二百四十萬元之金額亦正符合每人八十萬
    元乙○○應補償三份金額二百四十萬元，此與遺囑所載房子分配之份數完全吻合
    ，該債權應為真正。倘若真如被上訴人所言黃長根是為阻止被上訴人之強制執行
    ，則依情理黃長根應會製造更高額之債權，以利於取得更多分配金額，怎可能僅
    僅偽造二百四十萬元？被上訴人所述顯與事實不合。
  (二)關於本院另案八十七年度上訴字第三一五七號（原審案號：八十七年度自字第三
    七四號）乙○○偽造文書判決有罪乙案，實與本件系爭本票債權兩不相干：
  1.關於原審判決理由所稱「上訴人乙○○於本院八十七年度自字第三七四號偽造文
    書等案件，八十七年五月六日本院審理時，『自認』．．．」乙節，顯與法有違
    ：蓋「當事人在刑事案件所為不利於己之陳述，本未可與民事訴訟法第二百七十
    九條所謂之自認同視，尚須審究其與實際情形是否相符，依自由心證以為取捨之
    依據。」最高法院四十四年台上字第九八八號著有判例；查該筆錄內容與同案上
    訴人黃長根之答辯狀所述有所出入，是該筆錄與乙○○當時所述之原意及事實是
    否相符乃有待查證，本案原審逕將乙○○於刑案所為之錯誤說詞以『自認』稱之
    ，實有違法。
  2.於刑事八十七年度上訴字第三一五七號卷內所附黃長根所提呈之聲請暨答辯狀中
    ，黃長根已明白闡述：「系爭房屋確實是其『信託登記』於乙○○名下，伊並不
    識得丁○○，對於乙○○、方子文與丁○○間之債務糾紛亦完全不明瞭，因所有
    權狀不見，又知乙○○擅自處分已經全家協議分家完成之不動產，為維護自身權
    益，始決定在起訴返還前，將該屋扣除乙○○應分得部分以外之價值聲請假扣押
    ，詎竟被誣指詐欺，實冤枉至極」等語；足認因該房屋信託登記乙○○名下而致
    乙○○須回補房價二百四十萬元乙事，確屬實在，無庸置疑。
  3.於該刑案原審八十七年五月六日庭訊時，乙○○原本欲表達之意思為「之前就開
    有本票給我父親，我父親拿去阻止丁○○執行」，惟筆錄記載與事實不符，該部
    分實不宜作為裁判基礎。
  (三)原審證人楊蘭惠就該本票之簽發並未在場親自見聞，並不具有證人適格，其陳稱
    係乙○○打電話告訴她關於本票之事，更不實在，此並經乙○○當庭否認；據聞
    楊蘭惠與被上訴人丁○○間有金錢往來，關係密切，而被上訴人丁○○、債務人
    方子文又是楊蘭惠介紹乙○○認識，被上訴人方面也多次主動請求傳訊；反觀楊
    蘭惠竟是不惜與丈夫乙○○及乙○○的家人對簿公堂，伊之證詞顯不可採。
  (四)綜上所陳，系爭二百四十萬元本票債權乃甲○○、丙○○依法繼承而得，而該債
    權係其父黃長根要求乙○○回補的房屋補償金，並非通謀虛偽意思表示，惟查原
    審單憑遺囑表面形式記載，完全排除遺囑真正，必定延生之乙○○補償之事實，
    逕而認定補償的說法與該遺囑內容不符，顯以遺囑形式故意割斷完整事實呈現，
    認事用法顯違法不當。
三、證據：援用第一審判決所提證據。並聲請訊問黃英仁、黃陳鳳、李孟仁。
貳、上訴人丙○○經合法通知未於言辯論期日到場，據其於準備程序中聲明及陳述略
    稱：
一、聲明：
  (一)原判決關於確認丙○○對乙○○就原判決附表一所示之本票之票據債權不存在部
    分與負擔該部分訴訟費用之判決廢棄。
  (二)右廢棄部分被上訴人在第一審之訴駁回。
  (三)第一審廢棄部分及第二審訴訟費用均由被上訴人負擔。
二、陳述：援用第一審之陳述。
乙、被上訴人方面：
一、聲明：
  (一)駁回上訴。
  (二)第二審訴訟費用由上訴人共同負擔。
二、陳述：除與原審判決記載相同者，茲引用之外，補陳略稱：
  (一)上訴人主張前揭二百四十萬元面額之本票，係黃長根依其所為之自書遺囑要求上
    訴人乙○○簽發以為補償云云。惟查依前揭遺囑第一條內容，將前揭不動產分配
    予黃陳鳳、甲○○、丙○○、乙○○等人，並未有任何記載提及將該等不動產以
    四百萬元計算，每份八十萬元，乙○○應補償二百四十萬元乙節，應係訴後發生
    ，且所謂補償亦與該遺囑內容不符。顯見上訴人乙○○所以簽發該紙本票，係因
    訴外人黃長根反對上訴人乙○○設定抵押權予被上訴人丁○○以擔保被上訴人丁
    ○○之借款請求權，且為阻止被上訴人之強制執行，而由上訴人乙○○於虛偽意
    思表示所簽發，自屬當然無效。而該紙本票之債權，亦當然不存在，依法訴外人
    黃長根不得對乙○○為主張，從而上訴人甲○○、丙○○繼承訴外人黃長根之遺
    產，自亦不得就該紙本票對上訴人乙○○為主張。
  (二)民法第一千一百四十七條明定：「繼承，因被繼承人死亡而開始」第一千一百九
    十九條亦明文「遺囑，自遺囑人死亡時發生效力。」意指繼承人自繼承開始時，
    始承受被繼承人財產上之一切權利義務，在繼承開始前對於被繼承人財產上之權
    利，不過有因繼承開始而取得之期待權，並無所謂既得權，對於被繼承人財產上
    之義務，亦屬無須負擔（最高法院二十二年上字第七十九號判例）。因之，上訴
    人甲○○、乙○○，對上訴人乙○○與訴外人黃長根之支票二百四十萬元，係為
    阻擋被上訴人丁○○強制執行系爭房屋而為虛偽意思表示之假債權，依民法第八
    十七條第一項規定其意思表示無效，而此法律行為發生於黃長根生前，亦即遺囑
    繼承發生之效力之前，上訴人等僅繼承此偽造債權，故縱然遺囑無真實，亦無實
    質意義。
三、證據：援用第一審判決所提證據。
丙、本院依職權調閱台北地方法院八十七年自字第三七四號刑事案卷。
    理    由
一、本件上訴人丙○○未於最後言詞辯論期日到場，核無民事訴訟法第三百八十六條
    各款所列情形，爰依被上訴人之聲請，由其一造辯論而為判決。
二、本件被上訴人起訴主張：上訴人乙○○與訴外人方子文，於八十六年十二月四日
    表示願提供乙○○所有坐落於臺南市○○區○○段一二四地號土地，暨其地上建
    物，即建號一四三六號，門牌號碼臺南市○○區○○路一段七十七巷二０八弄七
    號之四五建物作為抵押擔保，向被上訴人借款新台幣（以下同）三百五十萬元，
    雙方並訂有借貸契約為憑，未料上訴人乙○○取得借款後，竟向臺南市安南地政
    事務所以書面謊稱未同意設定抵押權與被上訴人，並與訴外人黃長根（八十七年
    七月二十四日死亡）通謀，由上訴人乙○○簽發如原判決附表一所示之本票乙紙
    ，作成假債權，再由黃長根聲請臺灣臺南地方法院假扣押上開房地；迨訴外人黃
    長根病逝後，上訴人丙○○、甲○○即主張渠等繼承此筆二百四十萬元之本票債
    權，於被上訴人聲請對系爭不動產強制執行時，為參與分配之聲明；上訴人甲○
    ○與乙○○復再作假債權，由甲○○持乙○○以假債權所簽發如原判決附表二所
    示二十二紙本票，合計三千零八十萬元，主張債權並對前揭強制執行事件聲明參
    與分配，致影響真正債權人即被上訴人之債權分配，乃請求確認上訴人丙○○、
    甲○○之前揭債權不存在等語。（原審判決確認甲○○與乙○○間就原判決附表
    二所示二十二張本票之債權不存在部分，甲○○與乙○○均未就此部分聲明不服
    已確定）。
三、上訴人則以：上訴人丙○○、甲○○係繼承訴外人黃長根對上訴人乙○○之前揭
    附表一所示之本票債權，該本票債權係上訴人乙○○用以補償訴外人黃長根以其
    名義購買前揭房屋之用等語，資為抗辯。
四、本件被上訴人主張，因訴外人方子文以上訴人乙○○為連帶保證人，於八十六年
    十二月四日向被上訴人丁○○借款三百五十萬元，並約定由上訴人乙○○提供其
    所有前揭不動產設定抵押權予被上訴人，以為借款之擔保，並於八十六年九月間
    ，向管轄之臺南市安南地政事務所申辦抵押權設定登記。詎於辦理抵押權設定中
    ，因訴外人黃長根反對，且上訴人乙○○心生反悔，向管轄地政事務所聲明異議
    ，致前揭抵押權設定登記未竟完成。嗣訴外人黃長根，持由上訴人乙○○所簽發
    之附表一所示之本票，聲請假扣押，經臺灣臺南地方法院於八十七年一月六日以
    八十七年度裁全字第二十三號假扣押裁定，准予對上訴人乙○○之財產於二百四
    十萬元範圍內實施假扣押。迨民國八十七年間，被上訴人丁○○向臺灣臺南地方
    法院聲請，對上訴人乙○○前揭不動產為強制執行，上訴人甲○○、丙○○於八
    十八年四月十七日，以渠等繼承如附表一所示之本票債權，並取得臺灣板橋地方
    法院八十七年度促字第四八二０八號支付命令及確定證明書為由；向臺灣臺南地
    方法院前揭執行案，聲請參與分配。嗣於八十八年五月七日，被上訴人丁○○承
    受上訴人乙○○所有前揭不動產等情，為兩造所不爭執，並有借貸約定條款、如
    附表一所示之本票、臺灣高等法院八十七年度上訴字第三一五七號刑事判決、臺
    灣臺南地方法院八十七年度裁全字第二十三號民事假扣押裁定、臺灣板橋地方法
    院八十七年度促字第四六九五六號支付命令、民事裁定、臺灣臺南地方法院八十
    八年二月一日八十七南院慶執清字第一六０六九號民事執行處通知、八十八年四
    月七日南院慶執清字第一六０六九號民事執行處通知、八十八年八月十八日分配
    表、臺灣臺南地方法院八十八年八月二十一日八十七南院慶執清字第六七三一三
    號不動產權利移轉證書、八十八年四月十七日上訴人甲○○、丙○○民事參與分
    配聲明狀等件影本為證（見原審卷第一五一至一七七頁），堪信為真實。
五、上訴人雖辯稱：本件系爭二百四十萬元本票債權屬真正，是當初乙○○因分得父
    親黃長根房屋而回補之價款，非通謀虛偽意思表示，黃長根遺囑係伊八十五年二
    月二十一日親筆所寫乙事，則依遺囑內容所示，該不動產信託登記於長子乙○○
    名下，為保障其他受分配者之權益以免百年後徒生紛爭，乙○○簽發本票二百四
    十萬元之金額，符合每人八十萬元應補償三份之金額，與遺囑所載房子分配之份
    數吻合；乙○○偽造文書判決有罪乙案，與本件系爭本票債權不相干；原審逕將
    乙○○於刑案所為之錯誤說詞以『自認』稱之，實有違法。本院八十七年度上訴
    字第三一五七號卷內所附黃長根所提呈之聲請暨答辯狀中，黃長根已明白闡述該
    房屋信託登記乙○○名下，乙○○須回補房價二百四十萬元乙事，確屬實在，無
    庸置疑。原審八十七年五月六日刑事庭訊問時，乙○○原本欲表達之意思為「之
    前就開有本票給我父親，我父親拿去阻止丁○○執行」，惟筆錄記載與事實不符
    ，該部分實不宜作為裁判基礎。原審證人楊蘭惠就該本票之簽發並未在場親自見
    聞，並不具有證人適格，是系爭二百四十萬元本票債權乃甲○○、丙○○依法繼
    承而得，乃其父黃長根要求乙○○回補的房屋補償金，並非通謀虛偽意思表示云
    云。是故，本件所應審酌者，厥為被上訴人所主張上訴人乙○○簽發如原判決附
    表一之二百四十萬元之本票，是否為基於通謀虛偽意思表示所為之假債權是也，
    茲分述於次：
  (一)查上訴人乙○○於原審刑事庭八十七年度自字第三七四號偽造文書等案件，於八
    十七年五月六日審理時，對：「法官問：為何設定抵押權後，又要聲明異議？」
    時，自稱因「事後我父親發現，是我父親叫我去聲明異議，因我父親不同意。」
    又，「法官問：你『有無』與你父親有『債務關係』？」時，稱：「我有寫本票
    給我父親，來阻止丁○○拍賣房子。」有該審理筆錄，在卷可稽（見該審理筆錄
    第五十三頁背面第三行至第六行，原審卷第一八○頁影本），核與證人楊蘭惠即
    上訴人乙○○之妻於原審證述：「‧‧‧據我所知是乙○○打電話跟我講說我公
    公（即黃長根）不同意設定，然後他們就去寫本票，這都是乙○○跟我講的‧‧
    ‧」（見原審卷第一九六頁背面），而證人楊蘭惠係上訴人乙○○之妻，關係密
    切，其所為證言自屬可信，上訴人抗辯乙○○夫妻感情不睦，楊蘭惠之證言不可
    云云，並否認其於刑事庭所為之「自認」，尚無可取。且上訴人乙○○為提供該
    不動產予方子文向丁○○辦理抵押借款設定，因恐黃長根不同意，乙○○與方子
    文竟基於共同之犯意聯絡，於八十六年九月十七日，二人親至台南市安南地政事
    務所，由乙○○以前開不動產所有權書狀正本於八十六年九月一日遺失為由，填
    寫書狀補發登記申請書等文件，據以向該管地政事務所申請系爭不動產所有權書
    狀補發，嗣乙○○與方子文即持補發之所有權書狀，會同丁○○於辦理抵押設定
    登記中，為黃長根發覺反對，乙○○亦心生反悔，因而向該管地政事務所聲明異
    議，致丁○○就該不動產之抵押權設定未竟完成，犯明知不實事項使公務員登
    載於職務上所掌之公文書罪，經本院刑事庭判處有期徒刑陸月在案，亦經本院依
    職權調閱該案卷宗，查證屬實，職是被上訴人之主張，前揭原判決附表一之本票
    ，係上訴人乙○○與訴外人黃長根間通謀虛偽意思表示所為之，其目的在於阻止
    被上訴人丁○○對前揭不動產之強制執行，即非無據，堪予採信。上訴人聲請訊
    問證人黃英仁、黃陳鳳，前者為上訴人甲○○之夫，後者為上訴人之母，其所為
    證言自屬迴護之詞，並無可取。
  (二)上訴人抗辯原判決附表一所示之本票，係黃長根依其所為之自書遺囑，要求上訴
    人乙○○書簽發以為補償云云。惟查前揭遺囑第一條內容稱：「房屋所在地臺南
    市○○區○○路四段二四九巷十四號，以長子名義購買登記乙○○姓名。房屋權
    利分配如下，妻黃陳鳳為壹份，長子乙○○為貳份，長女甲○○為壹份，次子丙
    ○○為壹份。」，另「附記房屋如要賣出，而所有權人共同願意，並有優先購買
    權，平時日，房屋出租，租金全部妻黃陳鳳收用。」等語（見原審卷第五十頁）
    ，縱其遺囑為真正，惟依該內容所載，係將前揭不動產分為五份，配予黃陳鳳、
    甲○○、丙○○各一份、乙○○二份，並未有任何記載提及該等不動產之價值以
    四百萬元計算，每份八十萬元，乙○○應補償二百四十萬元，尤其該遺囑更載明
    「房屋如要賣出，而所有權人共同願意．．．，平時日，房屋出租，租金全部妻
    黃陳鳳收用。」等語（見原審卷第五十頁），是其出售既要所有權人共同願意，
    其無出售或論及不動產價值，至為顯然，上訴人所謂補償與該遺囑內容不符，益
    見上訴人乙○○所以簽發附表一本票，係因訴外人黃長根反對上訴人乙○○設定
    抵押權予被上訴人丁○○，以擔保被上訴人丁○○之借款請求權，且為阻止被上
    訴人之強制執行，而由上訴人乙○○基於虛偽意思表示所簽發，灼然可見。
  (三)末按雙方通謀所為之虛偽意思表示，依民法第八十七條第一項之規定當然無效，
    原判決附表一之本票，既係上訴人乙○○所為虛偽意思表示所簽發，有如前述，
    揆諸上開說明，該紙本票當然無效，是則，訴外人黃長根自不得據此無效之本票
    ，對上訴人乙○○主張取得系爭本票之債權，從而上訴人甲○○、丙○○繼承訴
    外人即被繼承人黃長根之遺產，自亦不得就該紙本票取得對上訴人乙○○之債權
    ，至為灼然。
六、綜上所述，被上訴人主張為可採，上訴人所辯，均無可取。從而，被上訴人請求
    確認上訴人甲○○、丙○○對上訴人丙○○就原判決附表一所示之本票債權不存
    在，為有理由，應予准許。是則原審為被上訴人勝訴之判決，於法並無不合。上
    訴意旨指摘原判決此部分不當，求予廢棄改判，為無理由，應予駁回。
七、本件事證已臻明確，兩造其餘攻擊防禦方法及所提證據，經審酌與判決結果不生
    影響，爰不一一論述，上訴人請求再訊問證人李夢仁，經本院通知未到場，亦無
    再訊問必要，併此敘明。
據上論結，本件上訴為無理由，依民事訴訟法第四百六十三條、第三百八十五條第一
項前段、第四百四十九條第一項、第八十五條第二項前段，判決如主文。
中      華      民      國     九十      年      一      月     三十    日
                               臺灣高等法院民事第十三庭
                                   審判長法  官  吳  景  源
                                         法  官  滕  允  潔
                                         法  官  連  正  義
右正本係照原本作成。
如不服本判決，應於收受送達後二十日內向本院提出上訴書狀，其未表明上訴理由者
，應於提出上訴後二十日內向本院補提理由書狀（均須按他造當事人之人數附繕本）
上訴時應提出委任律師或具有律師資格之人之委任狀；委任有律師資格者，另應附具
律師及格證書及釋明委任人與受任人有民事訴訟法第四百六十六條之一第一項但書或
第二項（詳附註）所定關係之釋明文書影本。
中      華      民      國     九十      年      二      月      一     日
                                         書記官  張  永  中
附註：
民事訴訟法第四百六十六條之一（第一項、第二項）：
對於第二審判決上訴，上訴人應委任律師為訴訟代理人。但上訴人或其法定代理人具
有律師資格者，不在此限。
上訴人之配偶、三親等內之血親、二親等內之姻親，或上訴人為法人、中央或地方機
關時，其所屬專任人員具有律師資格並經法院認為適當者，亦得為第三審訴訟代理人
。


司法院資訊處製作；財團法人民間司法改革基金會備份。
